【裁判字號】    88,重上更(三),21
【裁判日期】    890320
【裁判案由】    貪污治罪條例等
【裁判全文】
臺灣高等法院刑事判決                  八十八年度重上更(三)字第二一號
    上  訴  人
    即  被  告  乙○○
    選任辯護人  彭國能
    上  訴  人
    即  被  告  丙○○
    選任辯護人  陳英鳳
右上訴人，因貪污治罪條例等案件，不服台灣台北地方法院，八十三年度訴字第一七
九六號，中華民國八十三年十月二十二日第一審判決（起訴案號：台灣台北地方法院
檢察署八十三年度偵字第一二九五五、一二九五六、一三二四三號）提起上訴，經判
決後由最高法院第三次發回更審，本院判決如左：
    主  文
原判決關於丙○○及乙○○共同依據法令從事公務之人員，對於主管事務直接圖利罪
（乙○○八十二年二月驗收縮影工程部分除外）部分均撤銷。
丙○○共同依據法令從事公務之人員，對於主管之事務，直接圖利，處有期徒刑伍年
貳月，褫奪公權年。
丙○○圖利捷群資訊系統公司新台幣陸佰玖拾陸元應予追繳並發還外交部，如全部或
一部無法追繳時，以丙○○財產抵償之。
乙○○無罪。
    事  實
一、丙○○原係外交部檔案資訊處（以下簡稱檔資處）處長（其職掌為綜理檔資處全
    處之外交部檔案管理整理，外交史料研究編譯及印行，資訊資料處理管制運用等
    業務，嗣經改調為簡任秘書），另戊○○（已經判處罪刑確定）則為檔資處第一
    科（檔案科）科員（其職掌為(一)檔案（檔卷、條約、界圖等）管理，(二)已失時效
    檔案之處理（監毀與移送），(三)部外人士調卷，(四)協辦「外交年鑑」事務，(五)檔
    案縮影，(六)檔案設備之購置、維修，(七)檔案資訊系統管理），丙○○、戊○○二
    人均為依據法令從事於公務之人員，對該部公文檔案，護照資料之縮影業務，均
    有主管之責任。
二、緣民國八十年四月十五日檔資處鑒於檔庫容量有限而檔卷不斷增加，且為配合檔
    案業務年度工作計劃，亟需儘早進行「檔案縮影」，並以電腦檢索查閱以健全檔
    案管理，就外交部現有歸檔檔卷約十餘萬冊，列「永久保存」類者約六萬餘冊，
    其中粗估有四萬冊擬予製縮影片，而實施外交檔案縮影業務，並簽由部長核准購
    置縮影閱讀影印機，費用約新台幣 (下同）八三萬餘元，另兼採外包人力四至六
    人（由檔資處當時外包人力中挪調），首期以拍攝七十二萬頁計，人工費用五十
    餘萬元。該案經外交部總務司於八十年五月二十七日與乙○○所經營之捷群資訊
    系統公司（以下簡稱捷群公司，設於台北市○○○路○段四十五號四樓之四）簽
    訂外交部購置檢索閱讀複印機及委託縮攝公文檔案合約書，合約書中並約定縮影
    軟片委託捷群公司拷貝三百十三捲之複製軟片，每捲八百元，預計為二十五萬零
    四百元（按實際拍攝部份之數量捲數計算），因該合約書中約定捷群公司需提供
    工作人員至外交部工作（即外交部所稱之外包人員），丙○○即藉機介紹並無縮
    影專業技能之案外人陳天富、藍碧環、劉美雪（丙○○之弟媳）、林瑞男至捷群
    公司參與此項工作，每人每月薪水一萬八千元至二萬一千元不等，於八十一年五
    月間，該縮影工程即將驗收之際，乙○○明知捷群公司僅拍攝二二八捲縮影軟片
    ，與原預定之三一三捲差距甚大，而該公司為浮報數量，故意以拷貝之子片一一
    ０捲（約三十萬頁）冒充實攝之母片，向外交部稱共拍攝人事處檔卷資料八七
    五、三五０頁，製成三三八捲縮影軟片，其中並以剪接空白軟片或在縮影軟片後
    段空白部分以簽字筆（或奇異筆）偽描數百點至上千點檢索點，浮報各捲拍攝數
    量（以閱讀機檢測各捲軟片時每一檢索點代表一頁實攝資料，故檢索點和即為該
    捲軟片縮影頁數總和），以此手法虛報之數量約七萬七千餘頁。該公司承包該檔
    案縮影作業，實際拍攝數量約四十九萬六千餘頁，製成二二八捲軟片，外交部僅
    需支付縮攝檔案費三九七、五八四元，複製拷貝片二二八捲，費用一八二、四０
    ０元，合計五七九、九八四元，惟外交部實際支付之縮攝檔案費為八二六、四０
    ０元，複製拷貝費一四四、二八０元，合計九七０、六八０元，共溢領三九０、
    六九六元。因乙○○係以三三八捲之數量請款，乃向丙○○要求於驗收時給予配
    合協助，丙○○即基於圖利捷群公司之概括犯意，答應乙○○後即指示戊○○略
    謂捷群公司拍攝之數量太少，不敷成本，可以在數量上彌補該公司損失等語，戊○○明知上情，竟予同意，遂與丙○○共同基於圖利捷群公司之犯意，在八十一
    年六月十九日驗收時，乙○○再次告知戊○○，謂處長丙○○同意讓伊多報一一
    ０捲等語，戊○○明知捷群公司實際拍攝之數量請款數量不符，竟於是日會同總
    務司丁○○及會計處甲○○驗收時，故不言明，遂使丁○○在不知之情況下，於
    外交部購置物品器材驗收單之驗收成果欄上載明合格，外交部遂據以撥款，而使
    捷群公司順利請款，得有三十九萬零六百九十六元之不法利益。
三、嗣於八十二年十二月下旬，檔資處原負責檔案縮影文件電腦建檔工作人員鄭秀娟
    及林沁異動後，接其二人職務之王瓊珠、陳影，發現上情，承辦科長邱玉汕遂
    囑該二人詳對縮影片，並質詢戊○○，經戊○○坦承縮影工程驗收時，知悉捷群
    公司以拷貝片一一０捲混充母片，然係奉丙○○之命驗收，至有關每捲縮影片後
    段剪接空白軟片或以奇異筆偽描檢索點之事則不知情。另戊○○、乙○○二人分
    別於八十三年六月七日、八日法務部調查局台北市調查處及臺灣臺北地方法院檢
    察署檢察官偵查中自白，而查獲此案。
四、案經法務部調查局台北市調查處移送臺灣臺北地方法院檢察署檢察官偵查起訴。
    理  由
壹、有罪部分
一、訊據上訴人即被告丙○○矢口否認上開犯行，辯稱：未指示戊○○准許捷群公司
    以拷貝之一一０捲子片充當母片予以適當驗收，僅知捷群公司有超拍護照資料卡
    縮影片之事，亦僅指示負責業務之資料中心主任郭金榮，可於下期驗收時，將確
    實所拍數量合併於下次驗收時合併驗收，不知道有承諾合併於另行召標之檔案縮
    影作業內計算，雖曾介紹劉美雪、林瑞男至捷群公司，惟實係該公司基於保密之
    要求，爰加以聘用，但從未加指示共同被告戊○○准予驗收云云。惟查：
  (一)右開事實，業據已判處罪刑確定之同案被告戊○○以及上訴人即被告乙○○二人
    分別於法務部調查局台北市調查處調查時及偵查審判中坦承不諱，且互核所述相
    符，並經外交部之承辦人楊高榮、丁○○、邱玉汕、郭金榮、鄭秀娟、甲○○、
    王瓊珠、陳影及捷群公司職員陳文虎分別證述明確在卷，且有外交部八十三年
    九月十七日及八月十八日外八三政字第八三三二四七一五號、外八三政字第八三
    三二一八九一號函及其附件（即本件上揭縮影工程全部卷宗影本）在卷可查，復
    有陳俊明之書面報告可為佐證。且被告戊○○業已坦承系爭縮影工程奉處長丙○○之指示捷群公司拍攝之數量太少，不敷成本，可以在數量上彌補該公司損失；
    另共同被告乙○○亦坦承：處長丙○○同意讓其多報一一０捲，而被告丙○○擅
    自委請捷群公司承包護照資料卡工程之經費則於另行召標之北美司檔案項目，外
    館護照資料卡建檔項目下列支，但均遭拒絕等情，足見被告丙○○所辯應係卸責
    而不足採。
  (二)被告乙○○於本院前審另主張，八十一年六月十九日驗收時，伊曾將一份工作報
    告交給戊○○，依上開工作報告，足見捷群公司完成之捲數有三百三十八捲，並
    提出該工作報告影本一份為證。證人戊○○於本院前審固證稱，伊有收到該份工
    作報告，並已存檔云云，惟本院前審函詢外交部，該部稱檔資處無該工作報告之
    收文紀錄，相關案卷中，亦無該項報告等語，有外交部八十七年五月十五日外 (
    八七）政字第八七０三０一一八０六號函在卷可按，於本院調查時，再次函查外
    交部，外交部仍如是函復，亦有外交部八十八年四月十九日外（八八）政字第八
    八０一００四四六五號函、八十八年十一月十一日外（八八）政字第八八四二０
    ０一八０九號函於本院卷可稽（見本院卷三七頁、一六三頁），是此部分被告乙○○所供尚難採信。又戊○○與證人丁○○均稱，驗收時係以隨機抽驗方式為之
    ，然既未能驗出捷群公司有溢報混充，且丙○○、戊○○二人均知有溢報混充情
    形，自屬該當於圖利罪構成要件，被告丙○○所辯，亦無由為其有利之認定。
二、查被告丙○○及已判決確定之戊○○二人分別為外交部檔資處之處長及科員，本
    件縮影工程為該檔資處之業務，為被告丙○○、戊○○二人所主管，亦據原審向
    外交部函查明確，有前開外交部函在卷可查。核被告丙○○，關於第一期縮影工
    程部分，丙○○係犯八十一年七月十七日修正前之貪污治罪條例第六條第一項第
    三款之對於主管事務直接圖利罪（按戡亂時期貪污治罪條例於共同被告戊○○八
    十一年六月十九日驗收行為後之八十一年七月十七日經修正為貪污治罪條例，八
    十五年十月二十三日、八十八年十一月十五日再次修正。惟戡亂時期貪污治罪條
    例第六條第三款之對於主管事務直接圖利罪之法定刑較八十一年七月十七日、八
    十五年十月二十三日、八十八年十一月十五日修正後貪污治罪條例第六條第一項
    第四款之對於主管事務直接圖利罪之法定刑為輕，依刑法第二條第一項但書之規
    定，被告丙○○應適用八十一年七月十七日修正前戡亂時期貪污治罪條例第六條
    第三款之罪處斷。又被告丙○○就此部分犯行與已經判決確定之被告戊○○有犯
    意之聯絡及行為之分擔，為共同正犯。
貳、無罪部分
一、公訴意旨另以：(1)被告乙○○與被告丙○○，共同基於概括圖利捷群公司之犯意
    ，於八十一年六月十九日驗收時，乙○○復告知戊○○處長丙○○同意讓伊多報
    一一０捲等語，戊○○明知捷群公司實際拍攝之數量請款數量不符，竟仍於該部
    購置物品驗收單之公文書上簽註合格，便捷群公司順利請款，得有三九０六九六
    元之不法利益，(2)嗣八十二年二月間另外一期驗收時，乙○○復以空白點檢索增
    加拍攝約七一八五二四頁之方式請款，戊○○亦明知而仍予以驗收合格，捷群公
    司復得有二六六０一三元之不法利益，足生損害於外交部，因認被告丙○○、乙○○所為，(3)被告丙○○基於相同之犯意，於八十一年一月間，未經簽准即私自
    委託捷群公司承包該處護照資料卡縮影工程，總計九六００三七頁，費用為七六
    八０三０元，俟指示該處科長陳俊明、戊○○二人，將上開未經核准列支之經費
    ，於第二期工程項目中報銷，經陳俊明拒絕而未得逞，因認被告丙○○、乙○○
    另犯刑法第二百十三條之罪，並與所犯之貪污治罪條例之罪，兩罪有方法結果之
    牽連關係，被告丙○○就八十二年二月另一期縮影工程之所為，二罪間屬連續犯
    云云。經查：
  (一)上述有罪部分部分事實所涉縮影工程之驗收單上之合格字樣，並非被告戊○○所
    為，而係不知情之外交部總務司職員丁○○所為，此業據丁○○證述在卷，是被
    告丙○○、乙○○、戊○○等人顯無於上開公文書中為任何之登載，再者，雖上
    開公文書之登載內容，確有不實之登載，但外交部該次驗收，除戊○○外，另有
    丁○○、甲○○等人參與，此觀之於驗收單即明，而驗收之人員，就驗收物品之
    內容本有審查之義務，雖丙○○、戊○○二人明知捷群公司所交付之物品不符驗
    收條件，但其餘之驗收人員丁○○、甲○○二人仍有審查義務，故其二人遭戊○○及捷群公司欺矇而未查獲，然此仍不能據以認定被告丙○○、乙○○二人有參
    與使公務員登載不實，或利用不知情之公務員為登載不實（即間接正犯）之犯行
    ，是被告丙○○、乙○○顯無公訴意旨所認之刑法第二百十三條之犯行甚明。
  (二)至公訴意旨指被告乙○○前述有罪部分與被告丙○○、戊○○有共同圖利之犯意
    ，為共同正犯云云，惟查，按「貪污治罪條例第六條第五款之圖利罪為身分犯，
    依同條例第三條之規定，無身分者與之共犯，固得成立該罪。惟無身分者構成此
    罪之共同正犯，必須與有身分者有犯意聯絡及行為分擔，亦即在合同意思範圍內
    ，各自分擔犯罪行為之一部分，相互利用他人之行為，遂行其得利之目的，始克
  相當。否則無身分者（尤其被圖利者）與身分者非屬合同之平行一致性犯意聯絡
    ，而為對立一致性之關係（被圖利者與圖利罪犯者，與行賄、受賄同，皆屬對立
    性質），縱因而得利，仍難以圖利罪相繩（此觀違背職務之行賄罪、受賄罪處罰
    輕重相去甚遠，不違背職務之行賄罪並不處罰，舉重以明輕，居於補充法地位之
    圖利罪，更應為此解釋）」，最高法院著有八十七年度台上字第六二六號判決可
    資參照。本件有關縮影工程契約雖係外交部與捷群公司簽訂，但被告乙○○為捷
    群公司之負責人，即實際行為之人，其所為均代表捷群公司，雖自然人在法理上
    可否代表法人為不法行為，在民事法理上存有爭議，惟在本件中，被告乙○○不
    論主觀、客觀上，其所為確係代表捷群公司所為並無任何疑問，所欲圖得不法利
    益之犯意甚明，故被告乙○○之行為，實際上即為捷群公司之行為，亦即被告丙○○、戊○○所圖利之對象，由上所述，被告丙○○、戊○○與被告乙○○係立
    於圖利者與被圖利者之對立地位，依上開最高法院判決所示之意旨，自不能以圖
    利罪之共犯相繩，故被告乙○○此部分亦不構成圖利罪。
  (三)就被告丙○○就八十二年二月另筆縮影工程亦與被告戊○○、乙○○共犯部分。
    經查，關於八十二年二月另筆縮影工程驗收，乙○○、戊○○均稱未告知丙○○
    有關驗收之事，被告丙○○亦否認就八十二年二月另筆縮影工程驗收前，對戊○○有何指示。此部分係乙○○自行浮報金額並溢領之，為本院前審判決認定之事
    實，乙○○並因此而被判詐欺罪有期徒刑三月確定，故被告丙○○有關此部分之
    犯行亦屬不能證明。
  (四)至公訴人就被告丙○○未經核准私自同意捷群公司承包護照資料卡縮影工程部分
    ，查外交部因辦理護照數量甚多，而外交部無人力時，該項工程即外包，有外交
    部八十三年九月十七日外（八三）政字第八三三二四七一五號函附於原審卷可稽
    ，另外交部資訊主任即證人郭金榮於本院調查時亦證稱：「因護照是季節性關係
    ，有時要多有時少，那時因外交部人力不足，捷群公司人還在，請其等再做下去
    ，因護照資料要儘速縮影存檔，否則人力無法一照一照翻」，「尚未簽約前為求
    儘速建檔才讓捷群公司先拍縮影，因護照是一人一照，待歸檔的護照很多，如不
    先縮影歸檔，外交部人力不足無法清理」等語，是以外交部有關護照資料卡縮影
    工程，前既有外包之事例，而此次係因人力不足，利用捷群公司尚有人力之時，
    未經法定程序由捷群公司承包，且研議併入不同項目申報，於行政程序上固有未
    當，然該項護照資料卡縮影工程既在業務上有需要，且本院並查無何積極證據可
    證明被告丙○○有何虛報數量或提高價格等具體事證，故該部分亦難認被告丙○○有何圖利犯行。
  (五)綜上所述，(1)被告丙○○部分，除前述有罪部分外，另公訴人所指八十二年二月
    間驗收之第二期工程、護照資料卡縮影工程及刑法第二百十三條之公務員登載不
    實罪部分均難證明，惟此部分檢察官起訴認與前述有罪部分有裁判上一罪之關係
    ，爰不另為無罪之諭知。(2)被告乙○○就公訴人所訴圖利罪（除八十二年二月驗
    收部分已經判決詐欺確定外）、刑法第二百十三條之公務員登載不實罪亦均難證
    明，惟此與前述詐欺部分罪名不同，手段各異，公訴人起訴時，誤八十二年二月
    驗收之第二期工程款部分亦係圖利而認被告乙○○所為有裁判上一罪之關係，自
    非確論，故上開圖利罪、公務員登載不實罪部分，依法仍應諭知無罪。至有關護
    照資料卡縮影工程部分，檢察官並未起訴被告乙○○，此部分與被告乙○○經判
    決有罪之詐欺部分亦無裁判上一罪之關係，然此部分原判決亦一併論罪科刑（圖
    利罪）亦有未當，然此部分既非檢察官起訴，且與被告乙○○已經起訴部分無關
    ，無庸諭知無罪之判決，附此敘明。
、原判決就被告丙○○、乙○○二人以論罪科刑固非無見，惟原判決：(1)認被告丙○○與被告乙○○就圖利罪部分有共犯關係；(2)就被告丙○○部分其犯行除有罪
    部分外，有關第二期工程、護照資料卡縮影部分均有罪；(3)誤前述有罪部分縮攝
    工程圖利金額為三十九萬元，均嫌未洽。被告丙○○上訴，就前述有罪部分外，
    亦否認犯罪，雖無足取；被告乙○○提起上訴，就已經判決詐欺有罪部分外，為
    有理由，是原判決關於被告丙○○、乙○○上開可議之處尚無可維持，應由本院
    撤銷原判決如主文第一項所示，並爰審酌被告丙○○為上述犯行之動機，及其犯
    罪目的、手段、方法、所圖得之不法利益與犯後態度否認犯罪等一切情狀，量處
    有期徒刑五年二月，被告丙○○並依法宣告禠奪公權三年；至被告乙○○部分，
    除已經本院前審判決詐欺有罪部分外，應諭知無罪之判決。又被告丙○○圖利捷
    群公司（乙○○）之金額依前述為三十九萬零六百九十六元，而捷群公司僅繳回
    三十九萬元（與詐領第二期縮影工程費二十六萬六千零十三元合計共繳回六十五
    萬六千零十三元，此有支票影本及外交部收據各一紙附原審卷可稽，尚有六百九
    十六元尚未繳回，此部分依八十一年七月十七日修正前之戡亂時期貪污治罪條例
    第十二條第一項規定：「犯本條例第四條至第六條各款之罪者，其所得財物，應
    予追繳，並依其情節分別沒收或發還被害人」，自應諭知追繳，如全部或一部無
    法追繳時，以丙○○財產抵償之。因此係被告丙○○圖利捷群公司（乙○○），
    被害人係外交部，故並應諭知發還外交部。
據上論斷，應依刑事訴訟法第三百六十九條第一項前段、第三百六十四條、第二百九
十九條第一項前段，第三百零一條第一項，八十一年七月十七日修正前戡亂時期貪污
治罪條例第六條第三款、第九條、第十二條、第十七條，刑法第二條第一項但書、第
十一條、第二十八條、第三十七條第二項，罰金罰鍰提高標準條例第一條前段，判決
如主文。
本案經檢察官郭弘佑到庭執行職務。
中    華    民    國    八十九    年      三        月      二十        日
                            臺灣高等法院刑事第十三庭
                                審判長法  官  常  尚  信
                                      法  官  盧  彥  如
                          法  官  周  占  春
右正本證明與原本無異。
如不服本判決應於收受送達後十日內向本院提出上訴書狀，其未敘述上訴之理由者並
得於提起上訴後十日內向本院補提理由書（均須按他造當事人之人數附繕本）。
                                      書記官  蕭  麗  珍
中    華    民    國    八十九    年      三        月      二十二      日
附錄：本判決論罪科刑法條全文
戡亂時期貪污治罪條例第六條第三款
有左列行為之一者，處五年以上有期徒刑，得併科三萬元以下罰金：
三、對於主管或監督之事務，直接或間接圖利者。


司法院資訊處製作；財團法人民間司法改革基金會備份。
